【裁判字號】    99,附民上,11
【裁判日期】    990430
【裁判案由】    損害賠償
【裁判全文】
臺灣高等法院高雄分院刑事附帶民事訴訟判決
上  訴  人
即  被  告  甲○○
訴訟代理人  鍾夢賢律師
被 上 訴人
即 原   告  乙○○
上列上訴人因損害賠償案件，不服臺灣高雄地方法院98年度審附
民字第301 號中華民國99年1 月21日第一審判決，提起上訴，本
院判決如下：
    主  文
上訴駁回。
    事實及理由
一、上訴人主張：上訴人承認曾出言侮辱被上訴人，但上訴人於
    刑事案件係涉犯刑法第140 條第1 項之侮辱公務員罪名，被
    上訴人並非受損害之被害人，被上訴人提起本件附帶民事訴
    訟，於法不合；又上訴人係在被上訴人要將上訴人帶返派出
    所，才對被上訴人口出穢言，但被上訴人於「愛國超商」現
    場，應可查明上訴人之身分，不必將上訴人帶回派出所而發
    生本案，是被上訴人與有過失；又原審審定上訴人經濟狀況
    ，仍有未盡等語，原審判准給付被上訴人新臺幣（下同）30
    萬元及法定遲延利息，實屬過高等語。其上訴聲明：(一)原判
    決廢棄；(二)上開廢棄部分，被上訴人在第一審之訴駁回；(三)
    第一、二審訴訟費用由被上訴人負擔。
二、被上訴人主張：被上訴人係依法執行職務之警員，於民國（
    下同）98年8 月15日凌晨4 時許，接獲值班警員指派，前往
    高雄市○○區○○路300 號1 樓，處理購物糾紛，被上訴人
    抵達現場，詢問發生經過後，見上訴人有酒意，即詢問上訴
    人住居所，欲護送其返家休息，詎上訴人竟當場以「啥小」
    、「幹」等語辱罵執行警察勤務之被上訴人，經被上訴人依
    法將上訴人強制帶回高雄市政府警察局三民二分局陽明派出
    所，上訴人接續以「幹你娘」等語辱罵被上訴人，致侵害被
    上訴人之人格權，並使被上訴人受有精神上痛苦，請斟酌上
    訴人遭移送法辦後，基於報復心態，並仗其兄葉護謹擔任高
    雄市三民區寶華里里長，與各級民意代表熟識，藉此干擾並
    向警局施壓，致高雄市政府警察局三民二分局基於地方和諧
    之考量，於98年9 月1 日，被上訴人經檢察官傳喚出庭作證
    後之2 日即同年月3 日，將被上訴人調離陽明派出所，並以
    上訴人遭被上訴人強制帶回警局時，左手受傷，而對被上訴
    人為2 次申誡之處分，影響被上訴人之陞遷、考績。原判決
    判令上訴人應給付被上訴人30萬元，及自起訴狀繕本送達之
    翌日即98年12月31日起至清償日止，按年息5%計算之法定利
    息，並無不合等語，資為抗辯。其答辨之聲明：請求駁回上
    訴。
三、兩造所不爭執之事項為：上訴人承認有出言侮辱被上訴人。
四、兩造所爭執之事項為：(一)本件被上訴人提起附帶民事訴訟是
    否合法；(二)有無過失相抵原則之適用；(三)被上訴人請求之精
    神慰撫金30萬元，是否過高？經查：
(一)、按因犯罪而受損害之人，於刑事訴訟程序得附帶提起民事訴
    訟，對於被告及依民法負賠償責任之人，請求回復其損害。
    刑事訴訟法第487 條第1 項定有明文。本件上訴人於刑事訴
    訟程序係經本院認定觸犯刑法第140 條侮辱公務員罪名，有
    本院99年上易字第214 號判決可憑。上訴人上開行為，自屬
    同時侵害被上訴人之人格權，被上訴人於刑事訴訟程序提起
    本件附帶提起民事訴訟，應屬合法。
(二)、按附帶民事訴訟之判決，應以刑事訴訟判決所認定之事實為
    據，刑事訴訟法第500 條前段定有明文。被上訴人主張其於
    98年8 月15日凌晨4 時許，據報前往高雄市○○區○○路30
    0 號「愛國超商」處理民眾購物糾紛，發現上訴人酒醉，勸
    導上訴人返家，上訴人竟對依法執行警察勤務之被上訴人以
    「幹」等語辱罵，經被上訴人依法將上訴人強制帶回高雄市
    政府警察局三民二分局陽明派出所時，上訴人竟再接續以「
    幹你娘」等語辱罵被上訴人，侵害被上訴人之人格權一節，
    業經臺灣高雄地方法院98年度審易字第3112號號判處上訴人
    有期徒刑5 月，並經本院99年度上易字第214 號駁回上訴確
    定在案，有各該判決書可查，堪認被上訴人此部分之主張為
    真實。
(三)、按因故意或過失，不法侵害他人之權利者，負損害賠償責任
    ；不法侵害他人之身體、健康、名譽、自由、信用、隱私、
    貞操，或不法侵害其他人格法益而情節重大者，被害人雖非
    財產上之損害，亦得請求賠償相當之金額，民法第184 條第
    1 項前段、同法195 條第1 項前段分別定有明文。次按，慰
    藉金之賠償須以人格權遭遇侵害，使精神上受有痛苦為必要
    ，其核給之標準固與財產上損害之計算不同，然非不可斟酌
    雙方身分資力與加害程度，及其他各種情形核定相當之數額
    （最高法院51年臺上字第223 號判例參照）。而被上訴人最
    高學歷為義守大學進修國文系結業，現擔任派出所警員，每
    月薪資含加班費約7 萬元，有土地1 筆、房屋1 棟、83年出
    廠之自用小客車1 輛、存款約10萬元，此外，即無其他財產
    ，亦無負債，現為單親家庭，除需扶養分別唸國中、國小的
    兩個女兒外，尚需扶養雙親；上訴人最高學歷為高職畢業，
    現無職業，曾從事臨時工工作，當時每月薪資約1 萬多元，
    其無負債，需扶養配偶以及兩名年僅3 歲、4 歲的女兒，此
    為兩造所不爭執（見原審卷第14頁）。惟觀諸上訴人之稅務
    電子閘門財產所得調件明細表（見原審卷第25頁至第29頁）
    ，顯示上訴人除有房屋1 棟外，尚有土地7 筆，且有投資上
    海商業儲蓄銀行股份有限公司、欣高石油氣股份有限公司、
    長榮航空股份有限公司、三越加油站有限公司、臺灣工礦股
    份有限公司、有限責任高雄第二信用合作社、三商美邦人壽
    保險股份有限公司，其於97年度，自上海商業儲蓄銀行股份
    有限公司、欣高石油氣股份有限公司、三商美邦人壽保險股
    份有限公司領取之股利，各為33萬3870元、76萬4558元（計
    算式＝3,445 元＋761,113 元）、5 萬1799元，合計115 萬
    0227元，另被告於該年度，尚有出租統一超商股份有限公司
    之租金收入70萬0008元，以及高雄市農會、高雄銀行以及高
    雄縣農會支付之存款利息3,416 元、1,045 元、1 萬4489元
    ，顯示上訴人經濟狀況良好。上訴意旨雖以上開土地、投資
    等是否係上訴人所有之財產，或僅登記為上訴人名義，尚有
    疑問云云，不足採信。又上訴人遭被上訴人強制帶回警局，
    係因上訴人除與林捷、周展宇發生口角爭執外，更曾與周展
    宇發生肢體拉扯、衝突，經證人周展宇於警詢及偵查中證述
    明確，則被上訴人於上訴人當時已有酒意，為預防上訴人與
    林捷、周展宇繼續發生衝突，進而衍生暴力傷害事件，而對
    上訴人查證身分，並於上訴人拒絕配合時，將上訴人帶離現
    場，乃依警察職權行使法第6 條第1 項第3 款、第19條第1
    項第1 款規定，依法行使職權，具有正當性，而被上訴人將
    上訴人帶離現場時，初始並未使用強制力，係因上訴人以躺
    或坐於地上方式，不願離開現場，被上訴人始強制拉被告離
    開，亦經原審勘驗案發當日裝設於愛國超市之監視錄影光碟
    屬實，是上訴人難執此而認被上訴人有過失，主張被上訴人
    與有過失而酌減賠償金額。原審因而斟酌上訴人於酒後鬧事
    ，出言對執勤之警員，以「幹」及「幹你娘」之粗鄙言語侮
    辱，故意對被上訴人為侮辱，藐視國家公權力，上訴人為警
    帶回陽明派出所時，仍不時大聲咆哮、使力拉扯手銬、推擠
    座椅，除以「我看你有辦法一直待在陽明所嗎？」等語，向
    被上訴人挑釁外，更以「幹你娘」穢語辱罵被上訴人，業經
    原審於99年1 月7 日刑事審判期日當庭勘驗上訴人於陽明派
    出所之錄影光碟無誤，上訴人態度囂張，且上訴人係在愛國
    超商，不特定人得以共見共聞之場合，辱罵被上訴人，更在
    被上訴人同事聚集之陽明派出所內，出言辱罵被上訴人，使
    被上訴人當眾難堪，並深受其辱，及上訴人經濟狀況等一切
    情形，因認被上訴人依民法第184 條第1 項前段、第195 條
    第1 項之侵權行為法律關係，請求上訴人賠償精神慰撫金30
    萬元及自起訴狀繕本送達之翌日即98年12月31日起至清償日
    止按年息5%計算之利息部分，為正當，應予准許；並以上開
    所命給付金額未逾50萬元，而依職權宣告假執行。
五、原審因依刑事訴訟法第502 條第2 項、第491 條第10款、第
    389 條第1 項第5 款之規定，為上訴人敗訴之判決，並依職
    權宣告假執行，並無不合。上訴意旨指摘原判決不當，求予
    廢棄改判，為無理由，應予駁回。
六、據上論結，本件上訴為無理由，應依刑事訴訟法第490 條前
    段、第368 條，判決如主文。
中    華    民    國    99    年    4     月    30    日
              刑事第六庭    審判長法  官  王憲義
                                  法  官  簡志瑩
                                  法  官  邱永貴
以上正本證明與原本無異。
不得上訴。
中    華    民    國    99    年    4     月    30    日
                                  書記官  鄭翠芬

司法院資訊處製作；財團法人民間司法改革基金會備份。
